---
title: "TS_project"
author: "mariyam OUYASSIN"
date: "2024-11-25"
output: html_document
---

```{r setup, include=FALSE}
knitr::opts_chunk$set(echo = TRUE)
```


# libraries
```{r}
library(quantmod)
library(evd)
library(tseries)

library(rugarch)
library(tidyverse)

```


# Importation des données

```{r}
data= read.csv("../data/output/final_database.csv")
```



## NA
```{r}
# Vérifier les valeurs manquantes pour chaque colonne

missing_values <- sapply(data, function(x) sum(is.na(x)))

# Afficher le nombre de valeurs manquantes par colonne
print(missing_values)
```

Il n'y a pas de valeurs manquantes.



```{r}
colnames(data)
```





# Stationnarité du Return


```{r}
(adf_test <- adf.test(data$Return))
```
la série des logrendement est stationnaire.




# split data


```{r}
# Convertir la colonne DATE en objet Date
data$Date <- as.Date(data$Date)  # Convertir en objet Date si ce n'est pas déjà fait

# Définir les dates de coupure
train_start <- as.Date("2000-01-01")
train_end <- as.Date("2023-01-01")
test_start <- as.Date("2023-01-01")
test_end <- as.Date("2024-10-30")

# Filtrer les données pour l'ensemble d'entraînement (train)
Dtrain <- data[data$Date >= train_start & data$Date < train_end, ]

# Filtrer les données pour l'ensemble de test (test)
Dtest <- data[data$Date >= test_start & data$Date <= test_end, ]

# Vérifier les dimensions des ensembles
print(paste("Nombre d'observations dans Dtrain :", nrow(Dtrain)))
print(paste("Nombre d'observations dans Dtest :", nrow(Dtest)))

```





# FARIMA: 

## Test of Short Memory
### ACF

```{r}
# Calculer l'autocorrélation
acf(data$Return, nlags=40)

```
On a une décroissance rapide ce qui implique un processus à mémoire courte.



### Exposoant de Hurst 

```{r}
library(pracma)
hurstexp(data$Return)  # Si > 0.5, mémoire longue possible
```
Les estimations sont proches de 0,50,5, certaines méthodes suggérant une légère tendance à une mémoire longue (H>0,5H>0,5), tandis que d'autres indiquent une absence de mémoire (H≈0,5H≈0,5). Dans l'ensemble, ces résultats suggèrent que la série présente une  faible ou aucune mémoire longue significative, ce qui est cohérent avec les conclusions tirées de l'ACF et du paramètre de différenciation fractionnaire dd.


### fracdiff
estimer le d par la méthode de Maximum de vraisemblace
```{r}
library(fracdiff)
# Estimation du paramètre d
fd_result <- fracdiff(data$Return)
print(fd_result)
```


`



## confirmation de d=0
```{r}
library(fracdiff)

# Fonction pour tester différentes combinaisons de p et q
find_best_farima <- function(data, p_max = 5, q_max = 5, alpha = 0.05) {
  best_aic <- Inf
  best_model <- NULL
  best_orders <- c(0, 0)
  best_residuals <- NULL

  for (p in 0:p_max) {
    for (q in 0:q_max) {
      if (p == 0 && q == 0) next  # Ignorer le modèle sans AR ni MA

      # Ajuster le modèle FARIMA
      model <- fracdiff(data, nar = p, nma = q)

      # Calculer l'AIC
      aic <- -2 * model$log.likelihood + 2 * (p + q + 1)

      # Extraire les résidus
      residuals <- residuals(model)

      # Tester la blancheur des résidus avec le test de Ljung-Box
      ljung_box_test <- Box.test(residuals, lag = 10, type = "Ljung-Box")
      p_value <- ljung_box_test$p.value

      # Vérifier si les résidus sont un bruit blanc (p-value > alpha)
      if (p_value > alpha && aic < best_aic) {
        best_aic <- aic
        best_model <- model
        best_orders <- c(p, q)
        best_residuals <- residuals
      }
    }
  }

  # Retourner le meilleur modèle, les ordres, l'AIC et les résidus
  return(list(model = best_model, orders = best_orders, aic = best_aic, residuals = best_residuals))
}

# Trouver le meilleur modèle FARIMA
best_farima <- find_best_farima(Dtrain$Return)

# Afficher les résultats
print(paste("Meilleur modèle FARIMA : p =", best_farima$orders[1], ", q =", best_farima$orders[2]))
print(paste("AIC du meilleur modèle :", best_farima$aic))

# Résumé du meilleur modèle
summary(best_farima$model)

# Vérifier les résidus
if (!is.null(best_farima$residuals)) {
  print("Les résidus du meilleur modèle sont un bruit blanc.")
} else {
  print("Aucun modèle valide trouvé (les résidus ne sont pas un bruit blanc).")
}


```




meilleur modèle est ARMA(2,5)







 





















